臺灣屏東地方法院民事判決
105年度重訴字第110號
原      告  陳居發（陳萬吉之承當訴訟人）    



            簡國榮  

            簡農政  
            郭菊春  
            李國明  
            李同明  
            李耀明  
            李細明  

共      同
訴訟代理人  陳清朗律師
被      告  李聰賢  
            李居上  
            李士杰  
            李士宏  
            李士元  
            李昌達  
上 列一 人
訴訟代理人  盧美淑  
上六人共同
訴訟代理人  錢政銘律師
被      告  方昌源  
            李明傑  


兼上列一人
訴訟代理人  李天賜  
被      告  李慶賀  
訴訟代理人  李黃英珠
被      告  李福旋  
訴訟代理人  李家竹  
被      告  李福隆  
訴訟代理人  李政圭  
            陳貴菊  
被      告  李福居  
上列當事人間請求分割共有物事件，本院於民國111年3月23日言
詞辯論終結，判決如下：
    主      文
一、被告李昌達應就屏東縣萬丹鄉公所核發之民國70年5月4日屏
    建管使(萬)字第601號農舍使用執照所記載坐落屏東縣○○鄉○
    ○段000地號土地，偕同原告及全體共有人辦理解除前開土地
    之建築套繪管制。
二、原告其餘之訴駁回。
三、訴訟費用由被告李昌達負擔12％，餘由原告負擔。
    事實及理由
壹、程序事項：
一、按訴狀送達後，原告不得將原訴變更或追加他訴，但請求之
    基礎事實同一者，不在此限，民事訴訟法第255條第1項第2
    款定有明文。本件原告起訴請求分割兩造共有屏東縣○○鄉○○
    段000地號土地（重劃前屏東縣○○鄉○○○段00地號，下稱系爭
    土地），嗣於訴狀送達後之民國109年12月18日，原告追加
    依據民法第767條第1項中段規定，請求被告李昌達就屏東縣
    萬丹鄉公所所核發70年5月4日屏建使(萬)字第601號農舍使
    用執照所記載坐落系爭土地，偕同原告及全體共有人辦理解
    除系爭土地之建築套繪管制（見本院卷五第327頁），經核
    原告上開追加請求之基礎事實，乃係分割系爭土地所衍生之
    爭執，依上規定，自應准許。
二、按訴訟繫屬中為訴訟標的之法律關係，雖移轉於第三人，於
    訴訟無影響。前項情形，第三人經兩造同意，得聲請代移轉
    之當事人承當訴訟；僅他造不同意者，移轉之當事人或第三
    人得聲請法院以裁定許第三人承當訴訟。民事訴訟法第254
    條第1項、第2項定有明文。本件原告陳萬吉於訴訟繫屬中之
    106年11月28日將其系爭土地應有部分10分之2，移轉登記予
    陳居發，陳居發聲請代陳萬吉承當訴訟，除被告方昌源未表
    示意見外，其餘被告及原告均表示同意（見本院卷二第243
    、271、290頁），爰改列陳居發為原告。又原告陳居發於訴
    訟繫屬中之107年4月23日，將其就系爭土地所有權之應有部
    分500000分之18403移轉登記予被告李慶賀、李福旋、李福
    隆、李福居(見本院卷二第321頁，卷三第6、7、14頁)，依
    前開說明，於訴訟並無影響，惟受移轉應有部分之被告李慶
    賀、李福旋、李福隆、李福居既同為本件當事人，為符合所
    有權之現況，爰以移轉登記後系爭土地共有人應有部分之比
    例(即附表一「應有部分比例」欄所示)，為分割之依據。
三、本件被告李天賜、方昌源、李明傑、李福居均未於最後言詞
    辯論期日到場，核無民事訴訟法第386 條各款所列情形，爰
    依原告之聲請，由其一造辯論而為判決，合先敘明。
貳、實體事項：　　
一、原告主張：
(一)兩造共有系爭土地為特定農業區甲種建築用地，現遭被告李
    昌達所有門牌號碼屏東縣○○鄉○○村○○00號農舍(下稱系爭農
    舍）申請之屏東縣○○鄉○○0000○○○○0○0○○000號農舍使用執照
    (下稱系爭使用執照)，套繪作為系爭農舍之建築基地，而依
    農業用地興建農舍辦法(下稱農舍辦法)第12條第2項規定，
    未經解除套繪管制不得辦理分割，可見系爭土地因套繪管制
    ，致系爭土地無法分割，妨害伊等行使系爭土地之所有權能
    。又系爭土地之原共有人雖曾於69年11月間出具土地使用權
    同意書，供被告李昌達建築系爭農舍使用，其性質上為使用
    借貸關係，惟該土地使用同意書之約定應屬債權契約，並無
    拘束原告之效力，且系爭農舍現未供農業使用，僅供被告李
    昌達居住使用，而有違反約定使用借用物之情形，原告亦已
    依民法第472條第2款規定，對被告李昌達終止上開使用借貸
    關係，則原告即非不得要求被告李昌達配合辦理農舍變更為
    住宅使用，並據此辦理解除套繪管制。爰依民法第767條第1
    項中段及第821條規定，請求被告李昌達偕同原告及全體共
    有人辦理解除上開套繪管制。
(二)又兩造共有系爭土地，各共有人之應有部分如附表一「應有
    部分比例」欄所示，且系爭土地並無因其使用目的而有不能
    分割之情形，共有人間亦未以契約訂有不分割之期限，惟其
    分割方法不能協議決定。爰依民法第823條第1項及第824條
    第2項規定，請求裁判分割系爭土地。關於系爭土地之分割
    方法，原告主張按附表二所示方法分割（下稱方案一），即
    ：❶如附圖一編號120⑹所示面積484平方公尺部分，分歸由被
    告李天賜取得。❷如附圖一編號120⑶所示面積320平方公尺部
    分，分歸由原告簡國榮取得。❸如附圖一編號120⑵號所示面
    積321平方公尺部分，分歸由原告簡農政取得。❹如附圖一編
    號120⒃所示面積237平方公尺部分，分歸由被告李聰賢取得
    。❺如附圖一編號120⒂所示面積240平方公尺部分，分歸由被
    告李居上取得。❻如附圖一編號120⒁所示面積230平方公尺部
    分，分歸由被告李士杰取得。❼如附圖一編號120⒀所示面積2
    50平方公尺部分，分歸由被告李士宏取得。❽如附圖一編號1
    20⑿所示面積229平方公尺部分，分歸由被告李士元取得。❾
    如附圖一編號120⑽所示面積440平方公尺部分及編號120⑾所
    示面積246平方公尺部分，分歸由被告李昌達取得。❿如附圖
    一編號120⑺所示面積430平方公尺部分，分歸由被告方昌源
    取得。⓫如附圖一編號120⑷所示面積230平方公尺部分及編號
    120⑻所示面積418平方公尺部分，分歸由原告郭菊春、李國
    明、李同明、李耀明及李細明取得，並按如附表二「分割結
    果」欄所示之應有部分比例維持共有。⓬如附圖一編號120⑸
    所示面積162平方公尺部分，分歸由被告李明傑取得。⓭如附
    圖一編號120⒇所示面積384平方公尺部分，分歸由被告李慶
    賀取得。⓮如附圖一編號120⒆所示面積393平方公尺部分，分
    歸由被告李福旋取得。⓯如附圖一編號120⒅所示面積358平方
    公尺部分，分歸由被告李福隆取得。⓰如附圖一編號120⒄所
    示面積355平方公尺部分，分歸由被告李福居取得。⓱如附圖
    一編號120⑴所示面積941平方公尺部分及編號120⑼所示面積9
    4平方公尺部分，分歸由原告陳居發取得。⓲如附圖一編號12
    0所示面積119平方公尺部分，分歸由兩造取得，並按附表
    二「編號120道路分配比例」欄所示之應有部分比例維持共
    有。⓳如附圖一編號120所示面積749平方公尺部分，分歸由
    原告、被告李天賜、李昌達、方昌源及李明傑取得，並按附
    表二「編號120道路分配比例」欄所示之應有部分比例維持
    共有。又系爭土地依方案一分割後，因臨路寬度、深度、土
    地形狀及坐落位置不同而價值有所差異，本院雖已囑託宏陽
    不動產估價師聯合事務所鑑定，惟該所出具之不動產估價報
    告書(下稱系爭鑑定報告)，就位於系爭土地內部之附圖一編
    號120(1)、120(2)、120(3)、120(4)、120(8)部分所鑑定價
    格偏高，難認合理，請求重新鑑價，以作為共有人間互相找
    補之基準等語。
(三)並聲明：1.被告李昌達應就屏東縣萬丹鄉公所核發之系爭使
    用執照，偕同原告及全體共有人辦理解除系爭土地之建築套
    繪管制。2.兩造共有系爭土地准予分割，其分割方法如「方
    案一」所示。
二、被告方面：
(一)被告李昌達、李聰賢、李居上、李士杰、李士宏、李士元則
    (以下合稱被告李昌達等6人)以：被告李昌達興建系爭農舍
    時已取得原告之前手同意，並就系爭土地出具土地使用同意
    書，該同意書之性質應類似分管協議，而原告與前手均有一
    定親屬關係，於取得系爭土地應有部分時，應知悉上開分管
    協議而受其拘束，則原告請求被告李昌達解除上開套繪管制
    ，即屬無據。又系爭土地既因系爭農舍而受有套繪管制，依
    農舍辦法第12條第2項規定，系爭土地即不得分割，且系爭
    土地登記謄本上亦註記「未經解除套繪管制，不得辦理分割
    」，此即屬法令限制分割之情形，則原告請求分割系爭土地
    ，於法未合，應予駁回。退步而言，倘認系爭土地依法得分
    割，伊等就系爭土地之分割方法，主張應按附表三所示方法
    分割（下稱方案二），即：❶如附圖二編號120⑸所示面積455
    平方公尺部分，分歸由被告李天賜取得。❷如附圖二編號120
    ⑶所示面積303平方公尺部分，分歸由原告簡國榮取得。❸如
    附圖二編號120⑵號所示面積302平方公尺部分，分歸由原告
    簡農政取得。❹如附圖二編號120⒂所示面積251平方公尺部分
    ，分歸由被告李聰賢取得。❺如附圖二編號120⒁所示面積252
    平方公尺部分，分歸由被告李居上取得。❻如附圖二編號120
    ⒀所示面積251平方公尺部分，分歸由被告李士杰取得。❼如
    附圖二編號120⑿所示面積251平方公尺部分，分歸由被告李
    士宏取得。❽如附圖二編號120⑾所示面積251平方公尺部分，
    分歸由被告李士元取得。❾如附圖二編號120⑼所示面積242平
    方公尺部分及編號120⑽所示面積436平方公尺部分，分歸由
    被告李昌達取得。❿如附圖二編號120⑹所示面積548平方公尺
    部分，分歸由被告方昌源取得。⓫如附圖二編號120⑷所示面
    積607平方公尺部分，分歸由原告郭菊春、李國明、李同明
    、李耀明及李細明取得，並按如附表三「分割結果」欄所示
    之應有部分比例維持共有。⓬如附圖二編號120⑺所示面積155
    平方公尺部分，分歸由被告李明傑取得。⓭如附圖二編號120
    ⒆所示面積383平方公尺部分，分歸由被告李慶賀取得。⓮如
    附圖二編號120⒅所示面積383平方公尺部分，分歸由被告李
    福旋取得。⓯如附圖二編號120⒄所示面積383平方公尺部分，
    分歸由被告李福隆取得。⓰如附圖二編號120⒃所示面積383平
    方公尺部分，分歸由被告李福居取得。⓱如附圖二編號120⑴
    所示面積941平方公尺部分及編號120⑼所示面積94平方公尺
    部分，分歸由原告陳居發取得。⓲如附圖二編號120所示面積
    735平方公尺部分，分歸由原告、被告李天賜、方昌源及李
    明傑取得，並按如附表二「編號120道路分配比例」欄所示
    之應有部分比例維持共有。又依方案二分割之結果，伊等分
    得之土地面積，與原應有部分面積比較，幾乎沒有增減，且
    各共有人所分得之土地位置，均已臨路，價值應屬相當，惟
    系爭鑑定報告卻認伊等尚需各支付29萬6千多元至31萬不等
    之金錢補償，顯不合理，是考慮伊等購買系爭土地應有部分
    之價格已高於其他共有人數倍，以及方案二係按共有人間默
    示分管契約、使用現況所擬定之分割方案等因素，應認伊等
    無需再對其他共有人為金錢補償等語，資為抗辯，並聲明：
    原告之訴駁回。
(二)被告李慶賀、李福旋陳稱：伊等同意分割，惟伊等與被告李
    福隆、李福居間就系爭土地已有分配協議，希望按複丈日期
    109年4月21日複丈成果圖為分配。又依複丈日期109年4月21
    日複丈成果圖分配後，伊等受分配之土地面積，與原應有部
    分面積幾無增減，且伊等當初係以較高之價格購買系爭土地
    應有部分，不應再對其他共有人為金錢補償等語。
(三)被告李福隆陳稱：伊同意按方案二分割系爭土地，並與被告
    李慶賀、李福旋、李福居均各自分配取得面積383平方公尺
    之土地。又依方案二分割之結果，伊並未多分配土地，既無
    面積增減，自無庸再對其他共有人為金錢補償等語。
(四)被告李福居陳稱：伊同意按方案二分割系爭土地，且伊係以
    較高之價格購買系爭土地應有部分，則依方案二分割之結果
    ，伊並未多分配土地，不應再對其他共有人為金錢補償等語
    。
(五)被告李天賜、李明傑陳稱：伊等同意按方案二分割系爭土地
    等語。
(六)被告方昌源陳稱：伊同意分割，但伊只願受分配與原應有部
    分面積相同之土地等語。
三、本院得心證之理由：
(一)關於原告請求被告李昌達辦理解除套繪管制部分：
　1.按所有人對於妨害其所有權者，得請求除去之，民法第767
    條第1項中段定有明文。該條所謂妨害所有權者，乃指以占
    有所有物以外之方法，客觀上不法侵害所有權或阻礙所有權
    人圓滿行使所有權之行為或事實均屬之。則土地所有人若出
    具未附期限之土地同意書，致使用執照註記之土地套繪無期
    限，且無從於土地使用關係消滅時申請廢止原核可之使用執
    照並解除套繪管制，自有違財產權之保障（司法院大法官釋
    字第776號解釋意旨參照），而屬對土地所有權之妨害。經
    查，兩造共有系爭土地，因作為系爭農舍之建築基地，前經
    屏東縣萬丹鄉公所以106年2月16日萬鄉建字第10630223400
    號函囑託辦理「農舍管制註記」之登記，並於108年1月18日
    註記「未經解除套繪管制不得辦理分割」，因而受有套繪管
    制，致系爭土地之效用存有瑕疵，依農舍辦法第12條第2項
    規定，未經解除套繪管制不得辦理分割等情，有土地登記謄
    本、上開屏東縣萬丹鄉公所106年2月16日函暨檢附之土地登
    記申請書、農舍管制清冊囑託註記清冊、屏東縣萬丹鄉公所
    109年12月1日萬鄉建字第10931787100號函暨檢附之系爭農
    舍使用執照存根、配置圖及屏東縣屏東地政事務所110年1月
    25日屏所地二字第11030081500號函等件為憑(見本院卷五第
    43、195至201、209、213、225、227、235、361至363頁)，
    且為兩造所不爭執，則原告對系爭土地之所有權權能，顯然
    因該套繪管制而受有妨害，自可認定。
　2.關於系爭土地如何解除上開套繪管制，以及系爭土地可否依
    農舍辦法第12條第3項第1款規定解除套繪管制一節，經本院
    函詢後，屏東縣政府於110年2月18日屏府城管字第11005582
    600號函復稱：「…原農舍坐落範圍為萬丹鄉興化廍段99地號
    (特定農業區甲種建築用地、部分使用面積212平方公尺)、
    配合耕地為萬丹鄉甘棠門段179-3地號、竹田鄉鳳山厝段680
    地號等2筆土地(特定農業區農牧用地、使用面積13536平方
    公尺)…有關新鐘段120地號土地其謄本受套繪管制註記，依
    所附文件所示該基地係為甲種建築用地，得依建築物變更使
    用執照併案辦理基地調整，辦理農舍變更用途住宅，解除該
    土地謄本套繪管制註記；新鐘段120地號土地重測前為興化
    廍段99地號土地，係為特定農業區甲種建築用地，是無農業
    用地興建農舍辦法第12條第3項第1款。」等語(見本院卷六
    第60頁)。茲經本院再次向屏東縣政府城鄉發展處函詢系爭
    土地可否依農舍辦法第12條第3項第3款規定解除套繪管制一
    事，屏東縣政府於111年3月16日以屏府城管字第1111056840
    0號函仍重申「建請建物所有權人辦理變更使用執照調整基
    地範圍併同解除套繪」等語(見本院卷六第317、318頁)，足
    見本件僅能由被告李昌達將坐落於特定農業區建築用地上之
    系爭農舍之建築物用途，變更為住宅用途，並據此解除系爭
    土地之套繪管制甚明。又農舍與一般建築之用途與建築限制
    固有不同，惟「關於農舍之限制」，依農舍辦法第10條規定
    ：個別興建農舍之興建方式、最高樓地板面積、農舍建築面
    積、樓層數、建築物高度及許可條件，應依都市計畫法第85
    條授權訂定之施行細則與自治法規、實施區域計畫地區建築
    管理辦法、建築法、國家公園法及其他相關法令規定辦理。
    而實施區域計畫地區建築管理辦法第5條第1項則規定：於各
    種用地內申請建造自用農舍者，其總樓地板面積不得超過49
    5平方公尺，建築面積不得超過其耕地面積百分之10，建築
    物高度不得超過3層樓並不得超過10.5公尺，但最大基層建
    築面積不得超過330平方公尺。反觀「關於一般建築之限制
    」，依都市計畫法臺灣省施行細則第30條第1款規定：建築
    物簷高不得超過14公尺，並以4層為限，建蔽率不得大於60％
    ，容積率不得大於180％。是以，比較上開農舍與一般建築兩
    者之限制可知，農舍之規格顯然較一般建築規格限制為嚴，
    故將坐落建築用地上、原本作為農舍使用之建築，變更為一
    般住宅使用，並無困難。由此益徵，上開屏東縣政府110年2
    月18日屏府城管字第11005582600號函所載之建築物變更使
    用執照併案辦理基地調整，辦理農舍變更用途住宅，解除該
    土地謄本套繪管制註記等語(見本院卷六第60頁)，並未牴觸
    上開都市計畫法臺灣省施行細則第30條或實施區域計畫地區
    建築管理辦法之相關規定，自屬有據。
　3.被告李昌達固抗辯原告之前手均已於69年11月間出具土地使
    用同意書，同意提供系爭土地作為系爭農舍之建築基地，方
    遭套繪管制，原告對此妨害自有容忍義務，不得請求其變更
    農舍用途為一般住宅，據此解除套繪管制等語。惟按土地使
    用權同意書係債之關係，僅於當事人間有其效力，土地受讓
    人並不當然繼受其前手與建物所有人間之債權關係，於具體
    個案，倘認土地受讓人行使所有權違反誠信原則或公共利益
    或以損害他人為主要目的時，非不得限制其行使權利（最高
    法院109年度台簡上字第27號判決要旨參照）。查被告李昌
    達於系爭土地上興建系爭農舍，固經當時之系爭土地共有人
    簽立土地使用權同意書，同意其使用系爭土地面積為212平
    方公尺及使用範圍，有土地使用同意書及配置圖附卷可佐（
    見本院五第233、235頁），其性質上核屬於使用借貸契約。
    惟農舍係以便利耕作而設，而非以解決農家實際居住問題為
    目的，被告李昌達所有之系爭農舍，既已失其便利耕作之農
    業使用之性質，有現場照片可參(見本院卷一第397頁)，即
    非不得要求其配合辦理農舍變更為住宅使用，並據此解除套
    繪管制。況且系爭土地既係因作為系爭農舍之建築基地，使
    農舍得以順利取得使用執照，始遭套繪管制，再參以上開套
    繪管制，只能以被告李昌達辦理系爭農舍變更為住宅之方式
    ，始得解除，已如前述，而此變更農舍用途為住宅既合於規
    定，又無困難之處，則基於強化土地利用、促進社會經濟有
    利發展之考量，亦無令系爭土地繼續受套繪管制之必要。再
    者，依原告提出之土地登記謄本，系爭土地當時並無套繪管
    制之註記(見本院卷一第39頁)，直至108年1月18日始完成上
    開套繪管制註記，而原告於取得系爭土地應有部分之日期，
    均早於套繪管制註記之登記日期，自無從得知土地有遭套繪
    管制之情形，如強令原告需容忍套繪管制之限制，實有違誠
    信原則。是被告李昌達上開抗辯，尚無可採。
　4.綜上所述，系爭土地遭套繪管制，已妨害原告就系爭土地所
    有權能之行使，且上開套繪管制，只能由被告李昌達以辦理
    系爭農舍變更為住宅之方式，始得解除。從而，原告依民法
    第767條第1項中段及第821條規定，請求被告李昌達就屏東
    縣萬丹鄉公所核發之系爭使用執照，偕同原告及全體共有人
    辦理解除系爭土地之建築套繪管制，為有理由，應予准許。
(二)關於原告請求分割系爭土地部分：
　1.本件原告主張兩造為系爭土地共有人，各應有部分如附表一
    所示，系爭土地位為特定農業區甲種建築用地，其上有被告
    李昌達興建之系爭農舍，兩造間並無不能分割之協議，亦無
    因物之使用目的不能分割等情，為兩造所不爭執，並有土地
    登記謄本、屏東縣萬丹鄉公所109年12月1日萬鄉建字第1093
    1787100號函暨檢附之系爭農舍使用執照存根及配置圖可憑
    （見本院卷五第43、225、227、233頁），堪信為真實。又
    原告訴請分割，則為被告李昌達等6人辯以：系爭土地上有
    系爭農舍，於解除套繪管制前，依法不得分割等語。是原告
    訴請分割，應先審究，依法令規定系爭土地是否不得分割。
　2.按各共有人，除法令另有規定外，得隨時請求分割共有物。
    但因物之使用目的不能分割或契約訂有不分割之期限者，不
    在此限，民法第823條第1項規定可稽，所謂依法令或因使用
    目的、契約不能分割，自當包括原物分割與變價分割在內。
    而農舍辦法第12條第2項明定已申請興建農舍之農業用地，
    直轄市、縣（市）主管建築機關應於地籍套繪圖上，將已興
    建及未興建農舍之農業用地分別著色標示，未經解除套繪管
    制不得辦理分割，即屬民法第823條第1項所稱因法令不得分
    割之限制。又農舍辦法第12條第2項規定，係內政部、行政
    院農業委員會依農業發展條例(下稱農發條例)第18條第5項
    所會銜訂定之行政命令，其目的除在落實農發條例第18條第
    4項規定，確保農舍與其坐落農地面積、比例符合法令（即
    農舍用地面積不得超過農地面積10%）外，亦在使已興建農
    舍所餘農業用地仍確供積極農業生產使用，保障基本農業經
    營規模及農地完整性，避免農舍與農業用地分由不同人所有
    ，造成農地未確供農業經營利用、過度細分問題，達成農發
    條例第1條所定確保農業生產環境及農村發展之立法目的。
    另農舍辦法第12條第2項後段「未解除套繪管制不得辦理分
    割」之規定，雖係102年7月3日修正時所增訂，但該項規定
    並無類如同辦法第16條規定：101年12月14日前取得直轄市
    、縣（市）主管機關或其他主管機關依同辦法第2條或第3條
    核定文件之申請興建農舍案件，於向直轄市、縣（市）主管
    建築機關申請建造執照時，得適用102年7月1日修正施行前
    規定辦理，而不適用修正後農舍辦法等語，且依89年1月修
    正施行之農發條例第18條第4項規定，限定農舍應與其坐落
    之農地併同移轉或抵押，既係因農舍與農業經營有不可分離
    之關係（農發條例第3條第1項第10款規定參照），甚且此前
    ，規定興建農舍僅限於自耕農身分（實施區域計畫地區建築
    管理辦法第6條第1項規定參照），避免發生以分割或買賣方
    式造成農地無法農用、細分等有違國策之情形，則依不真正
    溯及既往原則，關於修正施行前已興建農舍之農業用地，自
    仍有該項規範之適用（最高法院109年度台上字第2485號判
    決意旨參照）。亦即農舍辦法第12條第2項後段規定，無違
    農發條例第18條第4項之立法規定，為落實農業發展及貫徹
    農地農用，避免農地細分，農舍辦法第12條第2項明定已申
    請興建農舍之農業用地，直轄市、縣（市）主管建築機關應
    於地籍套繪圖上，將已興建及未興建農舍之農業用地分別著
    色標示，未經解除套繪管制不得辦理分割，合於農發條例規
    範目的，且未經解除套繪管制之農地，不得辦理分割，核屬
    民法第823條第1項法規別有規定。
　3.經查，系爭土地(即農舍坐落地)為特定農業區甲種建築用地
    ，與配合耕地之萬丹鄉甘棠門段179-3地號(重測後為新全段
    1680、1681地號)、竹田鄉鳳山厝段680地號(重測後為鳳明
    段1047、1048)等2筆特定農業區農牧用地，前經屏東縣萬丹
    鄉公所以106年2月16日萬鄉建字第10630223400號函囑託辦
    理「農舍管制註記」之登記等情，有土地登記謄本、屏東縣
    萬丹鄉公所106年2月16日函及屏東縣屏東地政事務所110年1
    月25日屏所地二字第11030081500號函在卷可參(見本院卷五
    第43、195、361至363、369、391頁)。復參以屏東縣屏東地
    政事務所就系爭土地上興建有系爭農舍未解除套繪管制前得
    否分割一節函稱：參酌農舍辦法第12條第2項規定及內政部1
    05年4月27日台內營字第10508049062號函，系爭土地仍應完
    成解除套繪後，始得辦理分割等語(見本院卷五第361至363
    頁)，足見系爭土地因申請興建系爭農舍，受套繪管制，縱
    使系爭農舍所坐落之系爭土地屬特定農業區甲種建築用地，
    於符合土地使用管制，可變更使用執照為住宅用途(詳如前
    述)，惟系爭土地既係供與農業經營不可分離之農舍所坐落
    基地，依農舍辦法第12條第2項規定，於解除套繪管制前仍
    不得辦理分割。因此，系爭土地既有供興建農舍使用，迄未
    解除套繪管制，依上揭說明，即應受農發條例、農舍辦法之
    限制，屬於民法第823條第1項所規定之法令限制範圍。從而
    ，原告本於共有物分割請求權，請求分割系爭土地，即不應
    准許。
　4.系爭土地既因農舍辦法第12條第2項之規定不能分割，如何
    分割始為適當之爭點，即無須申論，併予敘明。
四、綜上所述，原告依民法第767條第1項中段及第821條規定，
    請求被告就系爭使用執照所載之系爭土地，協同原告及全體
    共有人辦理解除系爭土地之套繪管制，並依民法第823條第1
    項規定請求裁判分割系爭土地，於如主文第1 項所示範圍內
    ，為有理由，應予准許。逾此範圍，非有理由，應予駁回。
    另系爭土地既因不得分割致原告受敗訴判決，核其情節，與
    民事訴訟法第80條之1 規定情形有別，應認由原告負擔此部
    分之訴訟費用，併此敘明。
五、本件事證已臻明確，兩造其餘之攻擊或防禦方法及所用之證
    據，經本院斟酌後，認為均不足以影響本判決之結果，爰不
    逐一論列，附此敘明。
六、據上論結，本件原告之訴一部為有理由，一部為無理由，依
    民事訴訟法第385條第1項前段、第79條、第85條第1項前段
    ，判決如主文。　　
中　　華　　民　　國　　111 　年　　4 　　月　　22　　日
                  民事第二庭    法　官　俞亦軒
正本係照原本作成。
如對判決上訴，須於判決送達後20日內向本院提出上訴狀，其未
表明上訴理由者，應於提出上訴後20日內向本院補提理由書狀（
均須按他造當事人之人數附繕本）。
如委任律師提起上訴者，應一併繳納上訴審裁判費。
中　　華　　民　　國　　111 　年　　4 　　月　　22　　日
                                書記官　曾思賢
附表一：
編號  共有人  應有部分比例 1 李天賜 40分之3 2 簡國榮 20分之1 3 簡農政 20分之1 4 李聰賢 49140分之1614 5 李居上 49140分之1614 6 李士杰 49140分之1614 7 李士宏 49140分之1614 8 李士元 49140分之1614 9 李昌達 98280分之10613 10 方昌源 98280分之6247 11 李國明 50分之1 12 李同明 50分之1 13 李耀明 50分之1 14 李細明 50分之1 15 郭菊春 50分之1 16 李明傑 40分之1 17 李慶賀 0000000000分之00000000 18 李福旋 0000000000分之00000000 19 李福隆 0000000000分之00000000 20 李福居 0000000000分之00000000 21 陳居發 500000分之81597 

附表二：原告分割方案即附圖一（面積：平方公尺）
編號 共有人 應有部分比例換算面積 分配位置及面積 分割結果 編號120道路分配比例 編號120道路分配比例 受分配取得面積和 增減面積 1 李天賜 572.25 編號120⑹部分，面積484平方公尺 單獨所有 11900分之892（換算面積8.92平方公尺） 74900分之8850（換算面積88.5平方公尺） 581.42平方公尺 增9.17平方公尺 2 簡國榮 381.5 編號120⑶部分，面積320平方公尺 單獨所有 11900分之595（換算面積5.95平方公尺） 74900分之5900（換算面積59平方公尺） 384.95平方公尺 增3.45平方公尺 3 簡農政 381.5 編號120⑵部分，面積321平方公尺 單獨所有 11900分之595（換算面積5.95平方公尺） 74900分之5900（換算面積59平方公尺） 385.95平方公尺 增4.45平方公尺 4 李聰賢 250.61 編號120⒃部分，面積237平方公尺 單獨所有 11900分之391（換算面積3.91平方公尺） 未受分配 240.91平方公尺 減9.7平方公尺 5 李居上 250.61 編號120⒂部分，面積240平方公尺 單獨所有 11900分之391（換算面積3.91平方公尺） 未受分配 243.91平方公尺 減6.7平方公尺 6 李士杰 250.61 編號120⒁部分，面積230平方公尺 單獨所有 11900分之391（換算面積3.91平方公尺） 未受分配 233.91平方公尺 減16.7平方公尺 7 李士宏 250.61 編號120⒀部分，面積250平方公尺 單獨所有 11900分之391（換算面積3.91平方公尺） 未受分配 253.91平方公尺 增3.3平方公尺 8 李士元 250.61 編號120⑿部分，面積229平方公尺 單獨所有 11900分之391（換算面積3.91平方公尺） 未受分配 232.91平方公尺 減17.7平方公尺 9 李昌達 823.95 編號120⑽部分，面積440平方公尺；編號120⑾部分，面積246平方公尺 單獨所有 11900分之1285（換算面積12.851平方公尺） 74900分之12743（換算面積127.43平方公尺） 826.28平方公尺 增2.33平方公尺 10 方昌源 484.99 編號120⑺部分，面積430平方公尺 單獨所有 11900分之756（換算面積7.56平方公尺） 74900分之7500（換算面積75平方公尺） 512.56平方公尺 增27.57平方公尺 11 李國明 152.6 編號120⑷部分，面積230平方公尺；編號120⑻部分，面積418平方公尺 各依下列「應有部分比例」維持共有： 李國明： 5分之1。 李同明： 5分之1。 李耀明： 5分之1。 李細明： 5分之1。 郭菊春： 5分之1。 11900分之238（換算面積2.38平方公尺） 74900分之2360（換算面積23.6平方公尺） 155.58平方公尺 增2.98 平方公尺 12 李同明 152.6   11900分之238（換算面積2.38平方公尺） 74900分之2360（換算面積23.6平方公尺） 155.58平方公尺 增2.98平方公尺 13 李耀明 152.6   11900分之238（換算面積2.38平方公尺） 74900分之2360（換算面積23.6平方公尺） 155.58平方公尺 增2.98平方公尺 14 李細明 152.6   11900分之238（換算面積2.38平方公尺） 74900分之2360（換算面積23.6平方公尺） 155.58平方公尺 增2.98平方公尺 15 郭菊春 152.6   11900分之238（換算面積2.38平方公尺） 74900分之2360（換算面積23.6平方公尺） 155.58平方公尺 增2.98平方公尺 16 李明傑 190.75 編號120⑸部分，面積162平方公尺 單獨所有 11900分之298（換算面積2.98平方公尺） 74900分之2950（換算面積29.5平方公尺） 194.12平方公尺 增3.73平方公尺 17 李慶賀 383.46 編號120⒇部分，面積384平方公尺 單獨所有 11900分之598（換算面積5.98平方公尺） 未受分配 389.98平方公尺 增6.52平方公尺 18 李福旋 383.46 編號120⒆部分，面積393平方公尺 單獨所有 11900分之598（換算面積5.98平方公尺） 未受分配 389.98平方公尺 增15.52平方公尺 19 李福隆 383.46 編號120⒅部分，面積358平方公尺 單獨所有 11900分之598（換算面積5.98平方公尺） 未受分配 363.98平方公尺 減19.48平方公尺 20 李福居 383.46 編號120⒄部分，面積355平方公尺 單獨所有 11900分之598（換算面積5.98平方公尺）  360.98平方公尺 減22.48平方公尺 21 陳居發 1245.17 編號120⑴部分，面積941平方公尺；編號120⑼部分，面積94平方公尺 單獨所有 11900分之1942（換算面積19.42平方公尺） 74900分之19257（換算面積192.57平方公尺） 1246.99平方公尺 增1.82平方公尺 

附表三：被告分割方案即附圖二（面積：平方公尺）
編號 共有人 應有部分比例換算面積 分配位置及面積 分割結果 編號120分配比例 受分配取得面積和 增減面積 1 李天賜 572.25 編號120⑸部分，面積455平方公尺 單獨所有 73500分之10474（換算面積104.74平方公尺） 559.74平方公尺 減12.51平方公尺 2 簡國榮 381.5 編號120⑶部分，面積303平方公尺 單獨所有 73500分之6983（換算面積69.83平方公尺） 372.83平方公尺 減8.67平方公尺 3 簡農政 381.5 編號120⑵部分，面積302平方公尺 單獨所有 73500分之6983（換算面積69.83平方公尺） 371.83平方公尺 減9.67平方公尺 4 李聰賢 250.61 編號120⒂部分，面積251平方公尺 單獨所有 未受分配 251平方公尺 增0.39平方公尺 5 李居上 250.61 編號120⒁部分，面積252平方公尺 單獨所有 未受分配 252平方公尺 增1.39平方公尺 6 李士杰 250.61 編號120⒀部分，面積251平方公尺 單獨所有 未受分配 251平方公尺 增0.39平方公尺 7 李士宏 250.61 編號120⑿部分，面積251平方公尺 單獨所有 未受分配 251平方公尺 增0.39平方公尺 8 李士元 250.61 編號120⑾部分，面積251平方公尺 單獨所有 未受分配 251平方公尺 增0.39平方公尺 9 李昌達 823.95 編號120⑼部分，面積242平方公尺；編號120⑽部分，面積436平方公尺 單獨所有 未受分配 678平方公尺 減145.95平方公尺 10 方昌源 484.99 編號120⑹部分，面積548平方公尺 單獨所有 73500分之8812（換算面積88.12平方公尺） 636.12平方公尺 增151.13平方公尺 11 李國明 152.6 編號120⑷部分，面積607平方公尺 各依下列「應有部分比例」維持共有： 李國明： 5分之1。  李同明： 5分之1。李耀明： 5分之1。李細明： 5分之1。郭菊春： 5分之1。 73500分之2793（換算面積27.93平方公尺） 149.33平方公尺 減3.27平方公尺 12 李同明 152.6   73500分之2793（換算面積27.93平方公尺） 149.33平方公尺 減3.27平方公尺 13 李耀明 152.6   73500分之2793（換算面積27.93平方公尺） 149.33平方公尺 減3.27平方公尺 14 李細明 152.6   73500分之2793（換算面積27.93平方公尺） 149.33平方公尺 減3.27平方公尺 15 郭菊春 152.6   73500分之2793（換算面積27.93平方公尺） 149.33平方公尺 減3.27平方公尺 16 李明傑 190.75 編號120⑺部分，面積155平方公尺 單獨所有 73500分之3491（換算面積34.91平方公尺） 189.91平方公尺 減0.84平方公尺 17 李慶賀 383.46 編號120⒆部分，面積383平方公尺 單獨所有 未受分配 383平方公尺 減0.46平方公尺 18 李福旋 383.46 編號120⒅部分，面積383平方公尺 單獨所有 未受分配 383平方公尺 減0.46平方公尺 19 李福隆 383.46 編號120⒄部分，面積383平方公尺 單獨所有 未受分配 383平方公尺 減0.46平方公尺 20 李福居 383.46 編號120⒃部分，面積383平方公尺 單獨所有 未受分配 383平方公尺 減0.46平方公尺 21 陳居發 1245.17 編號120⑴部分，面積713平方公尺；編號120⑻部分，面積346平方公尺 單獨所有 73500分之22792（換算面積227.92平方公尺） 1286.92平方公尺 增41.75平方公尺